【裁判字號】    90,上易,492
【裁判日期】    901023
【裁判案由】    返還不當得利
【裁判全文】
臺灣高等法院民事判決  九十年度上易字第四九二號
      上  訴  人  乙○○
                  丙○○
      訴訟代理人  蕭尚仁
      被  上訴人  甲○○
右當事人間返還不當得利事件，上訴人對於中華民國九十年四月九日臺灣基隆地方
法院九十年訴字第三一號第一審判決提起上訴，本院判決如左：
      主      文
上訴駁回。
第二審訴訟費用由上訴人負擔。
      事      實
甲、上訴人方面：
    上訴人丙○○未於言詞辯論期日到場，據其於準備程序所為之聲明、陳述與乙○
    ○之聲明、陳述如左：
壹、聲明：
一、原判決廢棄。
二、被上訴人應給付上訴人新台幣（下同）七十六萬四千元，及自起訴狀繕本送達翌
    日起至清償日止，按年息百分之五計算之利息。
貳、陳述：除引用原判決書之記載外，補稱略以：
一、上訴人與被上訴人訂有契約，被上訴人仲介泰國女子與上訴人結婚，每名仲介成
    功報酬為三十五萬元。
二、上訴人乙○○、丙○○兄弟二人及父母四人去泰國娶新娘，一共支付被上訴人七
    十六萬四千元。
三、被上訴人未幫上訴人乙○○仲介成功，新娘未帶過來台灣，被上訴人應退仲介費
    、新娘手續費、新娘來台機票費等。
參、證據：除引用原審立證方法外，補提：照片二幀。聲請訊問證人蕭尚豐。
乙、被上訴人方面：
壹、聲明：上訴駁回。
貳、陳述：除引用原判決書之記載外，補稱略以：
一、上訴人乙○○、丙○○兄弟及其父母計四人，所交七十六萬四千元包括渠四人之
    來回機票、住宿膳食費、泰國媒人費用，被上訴人之媒人費用，及在泰國之結婚
    開銷、泰國新娘來台機票等費用。
二、乙○○之泰國新娘係因乙○○另結新歡不要了，始不願將泰女接來台灣。
三、被上訴人抵泰後始知悉丙○○之新娘為緬甸籍，被上訴人表示不宜娶該女，但丙
    ○○之父當時謂「錢是我在花，若有事情，天掉下來時，會有我頂著，你怕什麼
    」，丙○○先請他人取得該女子泰籍後，再與該女子結婚。
參、證據：除引用原審立證方法外，補提：戶籍謄本影本一份、
      理      由
一、上訴人丙○○經合法通知，未於言詞辯論期日到場，核無民事訴訟法第三百八十
    六條各款所列情形，爰依被上訴人之聲請，由其一造辯論而為判決。
二、上訴人主張兩造於民國八十四年間訂約，約定被上訴人仲介泰國女子與上訴人結
    婚，每名仲介成功報酬為三十五萬元，上訴人乙○○、丙○○兄弟及其父母四人
    ，共支付被上訴人七十六萬四千元赴泰國娶妻。被上訴人雖仲介泰女與乙○○結
    婚，惟乙○○婚後始知悉該泰女係有夫之婦，至要辦來台手續時，泰女之夫出面
    要求乙○○付泰幣二十五萬元，為蕭父蕭尚豐所拒，泰女乃未隨乙○○來台；另
    被上訴人仲介與丙○○結婚之女子係緬甸籍，因持假護照來台，致未能辦理台灣
    之身分證。被上訴人未將上訴人乙○○之泰籍新娘帶回台灣，又丙○○之新娘未
    能辦理台灣身分證，被上訴人未依約盡其媒介之責，其收取之七十六萬四千元為
    其不當得利，爰依不當得利之法律關係請求被上訴人給付七十六萬四千元及遲延
    利息等語。
    被上訴人對兩造訂有契約，由其仲介上訴人娶泰女為妻，每名費用三十五萬元，
    及上訴人乙○○、丙○○及其父母四人合計繳納七十六萬四千元赴泰為上訴人娶
    妻等情不爭執。惟否認該有何不當得利之情，辯稱兩造約定自結婚之日起，六十
    天內，由被上訴人委託駐泰之專業人員，辦妥新娘來台定居之一切手續後，由新
    郎帶回台灣定居。伊已依約為上訴人仲介新娘，上訴人並與之在泰完婚，上訴人
    乙○○之泰籍配偶係因上訴人另結新歡，而不願接回台灣；又丙○○配偶所持之
    假護照係丙○○自行找人購買，與與伊無關，上訴人等繳納之費用已開支用罄等
    語資為抗辨。
    （原審為上訴人敗訴之判決，上訴人提起上訴。）
三、上訴人主張兩造於民國八十四年間訂約，約定被上訴人仲介泰國女子與上訴人結
    婚，每名仲介成功費用為三十五萬元，上訴人乙○○、丙○○兄弟及其父母四人
    ，共支付被上訴人七十六萬四千元赴泰國娶妻。被上訴人仲介與乙○○結婚之泰
    女未隨乙○○來台；被上訴人仲介與丙○○結婚之女子為緬甸籍，因持假護照來
    台，致未能辦理台灣身分證等情，有上訴人提出之結婚照片、被上訴人提出之結
    婚照片影本為證，且為被上訴人所不爭執，堪認為真正。
四、上訴人另主張被上訴人未將上訴人乙○○之泰籍新娘帶回台灣，又丙○○之新娘
    未能辦理台灣身分證，被上訴人未依約盡其媒介之責，其收取之七十六萬四千元
    為其不當得利，爰依不當得利之法律關係請求被上訴人給付七十六萬四千元及遲
    延利息等語。被上訴人則否認之，並以上開情詞置辯。經查：
１、上訴人乙○○稱兩造原訂有書面契約，惟該契約已找不到（見本院卷第五五頁）
    ，則其主張被上訴人有單方將泰國新娘帶回台灣之義務，既為被上訴人所否認，
    即難遽認為真正。況泰女到台灣之目的應係與夫共同生活，若夫不欲其來台共同
    生活，則被上訴人單方將之接來台灣亦無意義。而上訴人乙○○迄未舉證其泰籍
    新娘係有夫之婦，且因其泰夫強索泰幣二十五萬元致未能來台，從而其主張自難
    信為真實。又上訴人乙○○嗣經丙○○緬甸籍配偶親友之介紹，另娶緬甸女子為
    妻，並接抵台灣共同生活之事實，有被上訴人提出之戶籍謄本可按，且為上訴人
    乙○○所不爭執，從而，被上訴人所辯係因上訴人不欲該泰女來台乙節，尚非全
    然不足採，是益難認上訴人於事隔六年後主張被上訴人未依約將其泰籍新娘帶回
    台灣乙節為真正。
２、上訴人丙○○所娶新娘為緬甸籍，其來台所持證件係偽造一事，為上訴人丙○○
    事先知情並同意，有被上訴人提出上訴人丙○○出具之證明書一紙可按（見原審
    卷第二三頁），雖上訴人丙○○主張其係被迫簽署，惟未舉證證明，則上訴人丙
    ○○以此為由主張被上訴人未依約行事，亦難認為正當。
３、上訴人及其父母交付被上訴人之七十六萬四千元，係包含上訴人等四人往返台灣
    、泰國之機票、食宿費用、台灣、泰國兩地媒人費用，上訴人在泰國之結婚開銷
    、聘金等一切費用，為兩造所不爭執。雖修正前民法第五百七十三條規定因婚姻
    居間而約定報酬者，其約定無效。但如契約當事人業已依約定給付報酬者，依通
    說其給付仍屬履行道德上之義務，不得依不當得利之規定請求返還，從而，上訴
    人主張被上訴人應返還仲介費（媒人費）部分，即屬無據；至其餘部分，上訴人
    乃依兩造間之契約而為給付，被上訴人係依約受領，自非不當得利，上訴人主張
    依不當得利之法律關係請求被上訴人返還自屬無據，況上訴人亦未舉證被上訴人
    有何未依約行事之情，則其請求被上訴人返還亦難認有理由。
五、綜上所述，上訴人主張為不足採，被上訴人抗辯尚屬可信，是則上訴人請求被上
    訴人返還七十六萬四千元及遲延利息，為無理由，不應准許。原審為上訴人敗訴
    之判決，並無不合，上訴意旨指摘原判決不當，求予廢棄改判，為無理由，應予
    駁回。
六、本件事證已明，兩造其餘攻擊防禦方法，經核與本判決之結果不生影響，爰不一
    一論述。
七、據上論結：本件上訴為無理由，依民事訴訟法第四百六十三條、第三百八十五條
    第一項前段、第四百四十九條第一項、第七十八條、第八十五條第一項前段，判
    決如主文。
中      華      民      國    九十      年      十      月    二十三    日
                                  臺灣高等法院民事第十一庭
                                      審判長法  官  吳  景  源
                                            法  官  連  正  義
                                            法  官  滕  允  潔
右正本係照原本作成。
不得上訴。
中      華      民      國    九十      年      十      月    二十四    日
                                            書記官  邵  淑  津


司法院資訊處製作；財團法人民間司法改革基金會備份。
